【裁判字號】    95,家訴,95
【裁判日期】    951004
【裁判案由】    請求法定繼承權喪失
【裁判全文】
臺灣高雄地方法院民事判決              95年度家訴字第95號
原      告  乙○○
            丁○○○
            戊○○○
            上列三人即原告甲.
被      告  丙○      住高雄市.
當事人間請求確認繼承權不存在事件，本院民國95年9 月20日辯
論終結，判決如下：
    主  文
確認被告對被繼承人即原告甲○○○（民國○○年○ 月○ 日生，身
分證統一編號：Ｚ000000000 號）之繼承權不存在。
訴訟費用由被告負擔。
    事實及理由
壹、程序部份：
    原告甲○○○於民國95年5 月22日起訴主張被告即其夫丙○
    對原告有重大虐待之行為，應喪失對原告之繼承權，而請求
    確認被告對其之繼承權不存在後，於95年7 月4 日死亡，原
    告乙○○、丁○○○、戊○○○等三人為原告甲○○○之子
    女，有其等之戶籍謄本在卷可稽，是原告乙○○、丁○○○
    、戊○○○三人具狀聲明承受訴訟，即無不合，應予准許。
貳、實體部份：
一、原告甲○○○起訴主張：被告與原告結婚已數十年，婚姻關
    係現仍存在，被告生性暴戾，動則以口頭及行動侮辱原告，
    被告前即曾因細故而以口咬掉原告之耳朵，造成原告身體重
    大不治之傷害，而使兩造之夫妻關係貌合神離。另原告於民
    國84年間因中風，而成為行動不便，無法自理生活之人，被
    告不但未照料原告，反而視為陌路，原告不得已乃由原告之
    女即原告丁○○○接往其高雄市鼓山區○○○路588 巷4 號
    住處同住，日常生活起居均賴原告丁○○○及女婿照顧；其
    後於95年4 月14日，原告因中風行動不便，不小心跌倒造成
    骨折等傷害，而由原告丁○○○送往重仁骨科醫院住院救治
    ，後因傷勢惡化，轉送財團法人長庚醫院高雄分院住院治療
    ，至同年5 月13日始出院返家，此期間被告均未加以探視及
    照顧。被告自原告84年間中風成為行動不便無法自理生活之
    人後，迄今為止，不但未扶養原告及未給付原告生活費用，
    甚且均未照料原告，視為陌路，任令原告自生自滅，其上開
    行為已對原告有重大虐待及侮辱之情形，而符合民法第1145
    條第1 項第5 款之規定，自應喪失對原告之繼承權，爰起訴
    請求確認被告對原告甲○○○之繼承權不存在等語。並聲明
    如主文第1 項所示。
二、被告對原告主張之上開事實屬實並不爭執。
三、得心證之理由：
（一）按，「確認法律關係之訴，非原告有即受確認判決之法律
      上利益者，不得提起之，民事訴訟法第二百四十七條第一
      項前段定有明文。而所謂「即受確認判決之法律上利益」
      ，係指因法律關係之存否不明確，致原告在私法上之地位
      有受侵害之危險，而此項危險得以對於被告之確認判決除
      去之者而言，故確認法律關係成立或不成立之訴，苟具備
      前開要件，即得謂有即受確認判決之法律上利益。」，有
      最高法院42年度台上字第1031號判例之要旨可參。本件原
      告甲○○○主張被告對其有重大虐待及侮辱之情形，應喪
      失對其之繼承權，因被告是否確有對原告為重大虐待及侮
      辱之情形，而已喪失繼承權之法律上地位不明，致原告私
      權有受侵害之危險存在，且此繼承權是否存在法律關係之
      不安得以確認判決之方式除去，故原告提起本件確認訴訟
      自有確認判決之法律上利益。
（二）次按，「有左列各款情事之一者，喪失其繼承權：... 。
      五、對於被繼承人有重大之虐待或侮辱情事，經被繼承人
      表示其不得繼承者。」，民法第1145條第1 項第5 款定有
      明文。而「民法第一千一百四十五條第一項第五款所謂對
      於被繼承人有重大之虐待情事，係指以身體上或精神上之
      痛苦加諸於被繼承人而言，凡對於被繼承人施加毆打，或
      對之負有扶養義務而惡意不予扶養者，固均屬之，即被繼
      承人（父母）終年臥病在床，繼承人無不能探視之正當理
      由，而至被繼承人死亡為止，始終不予探視者，衡諸我國
      重視孝道固有倫理，足致被繼承人感受精神上莫大痛苦之
      情節，亦應認有重大虐待之行為。」，有最高法院74年台
      上字第1870號判例之要旨可參。此判例之要旨雖係對子女
      與父母間所為法條規定意旨之闡釋，然於夫妻間有上開情
      形時，因其情節相同，就上開法條之規定自亦應為同一之
      解釋及適用。
（三）經查，原告主張之上開事實，業據其提出戶籍謄本為證，
      並有本院調取之原告甲○○○重仁骨科醫院、財團法人長
      庚醫院高雄分院、三泰醫院病歷資料在卷可稽，被告於本
      院審理中並自認：「（對於原告主張法定繼承權喪失、95
      年7 月17日言詞辯論筆錄，有何意見？）沒有意見，我這
      麼多年來都是認為自己是無妻無子，沒有朋友沒有親戚（
      台語），我都是自己一個人過生活。原告所說的都是事實
      沒錯，.... 」 等語（參見第103 頁之95年9 月20日言詞
      辯論筆）。依上開證據，自足認原告主張之上開事實屬實
      。
（四）至於被告雖曾另辯稱，被告是因為原告甲○○○曾因騎摩
      托車載其第二個兒子時，騎得太快致發生車禍害死其第二
      個兒子，因此才會這樣子對原告云云。惟查，被告抗辯之
      此部份事實，為原告所否認，被告並未舉證以實其說，另
      原告乙○○並辦稱：「之前那一台摩托車是我的名字，我
      牽車回來那一天，被告把火珠拔掉，因為我弟弟很愛騎車
      ，因為我要當兵，所以我把摩托車留給我弟弟騎，那天是
      我弟弟載朋友發生車禍才死掉，與我媽媽沒有關係。」等
      語，被告就此部份抗辯之事實既未舉證以實其說，自不足
      以認定屬實；另即使認被告此部份之抗辯屬實，因上開車
      禍之發生係因過失行為所造成，為不幸之過失事件，亦不
      足以做為被告得以不扶養原告、不給付原告生活費用、及
      不照顧因中風成為行動不便無法自理生活之原告甲○○○
      之合法理由，故被告此部份所辯，自不足採。
（五）綜上所述，自原告84年間中風成為行動不便無法自理生活
      之人後，迄今為止，被告不但均未扶養原告及未給付原告
      生活費用，且均未照料原告，視為陌路，而任令原告自生
      自滅，依上開法條規定及最高法院判例要旨之說明，其上
      開行為已對原告有重大虐待及侮辱之情形，而符合民法第
      1145條第1 項第5 款之規定，自應喪失對原告之繼承權。
      從而，原告請求確認被告對被繼承人甲○○○之繼承權不
      存在，為有理由，應予准許。
四、本件事證已臻明確，兩造其餘攻擊防禦方法及舉證，核於判
    決結果不生影響，爰不一一論斷，附此敘明。
五、據上論結，本件原告之訴為有理由，依民事訴訟法第78 條
    ，判決如主文。
中    華    民    國    95    年    10    月    4     日
                  家事法庭法  官  郭文通
正本係照原本作成。
如不服本判決，應於送達後20日內，向本院提出上訴狀並表明上
訴理由（須附繕本）。
中    華    民    國    95    年    10    月    4     日
                          書記官  張琇晴


司法院資訊處製作；財團法人民間司法改革基金會備份。
